【裁判字號】    94,訴,3261
【裁判日期】    950711
【裁判案由】    營利事業所得稅
【裁判全文】
臺北高等行政法院判決
                                     94年度訴字第03261號
                              .
原      告  星榕股份有限公司
代  表  人  甲○○董事長）住.
被      告  財政部臺北市國稅局
代  表  人  張盛和（局長）
訴訟代理人  乙○○
上列當事人間因營利事業所得稅事件，原告不服財政部中華民國
94年8 月17日台財訴字第09400242530 號（案號：00000000）訴
願決定，提起行政訴訟。本院判決如下：
    主  文
原告之訴駁回。
訴訟費用由原告負擔。
    事  實
壹、事實概要：
    原告辦理民國（下同）90年度未分配盈餘申報，原申報未分
    配盈餘虧損新台幣（下同）4,894,887 元。經被告初查以其
    未加計當年度依所得稅法或其他法律規定減免所得稅之所得
    額6,711,567 元、當年度依所得稅法或其他法律規定不計入
    所得課稅之所得額4,871,120 元（股票股利），虛列不得自
    所得額中減除之證券、期貨交易損失及土地交易損失9,320,
    357 元，非不得列為費用或損失之各項罰鍰101,150 元應予
    剔除，計短漏報未分配盈餘16,109,307元，被告乃依查得資
    料核定90年度未分配盈餘16,109,3 07 元，加徵10 %營利事
    業所得稅1,610,930 元，並以其短漏報未分配盈餘計16,109
    ,307 元 ，核有漏稅額1,610,930 元，違反所得稅法第102
    條之2 第1 項規定，按所漏稅額處0.5 倍之罰鍰計805,400
    元（計至百元止）。原告就加計股票股利及剔除違約金部分
    不服，申請復查，經被告以94年4 月4 日財北國稅法字第
    0940234698號復查決定駁回，提起訴願，復遭財政部訴願決
    定駁回，遂向本院提起行政訴訟。原告未於言詞辯論期日到
    場，僅提出書狀為聲明、陳述。
貳、兩造聲明：
一、原告聲明：求為判決
(一)、訴願決定及原處分（復查決定）均撤銷。
(二)、訴訟費用由被告負擔。
二、被告聲明：求為判決如主文所示。
參、兩造之爭點：
一、原告主張之理由：
(一)、公司可供分配盈餘，應當依照商業會計法、商業會計處理準
    則等相關財務法規所處理之盈餘數字為依歸：依照公司法第
    228 條之規定，公司可分配盈餘，當指依照商業會計法、商
    業會計處理準則及相關解釋函令等財務法規所處理之盈餘數
    字為依歸，而與辦理所得稅申報時所為並不影響帳面紀錄之
    帳外調整內容無關，實屬明確。依財務會計準則公報第5 號
    ，長期股權投資會計處理準則第29段規定權益法會計處理「
    被投資公司每年發生之損益，投資公司應考慮下列情況，並
    按約當持股比例認列投資損益。」，公司法第232 條定有「
    公司無盈餘時，不得分派股息及紅利。」以及公司負責人違
    反該分派股息及紅利之限制時，應「各處一年以下有期徒刑
    、拘役或科或併科新臺幣六萬元以下罰金。」之條文，如原
    告欲避免10% 之額外稅負負擔，而將原本當年度並無盈餘，
    卻礙於稅法規定要加回權益法認列之投資損失，使得財務上
    確定無盈餘，但稅上卻調整認定有盈餘，最後，將虛增的盈
    餘予以分配，則公司之負責人將有遭處刑事制裁之虞，殊非
    有理。則原告究竟應違法分配致違反法律規定而受刑事追訴
    ，或應依照法律規定不得分配而受稽徵機關違法課稅之不當
    侵害，實無所適從，此損害租稅中立性之現象，絕非所得稅
    法第66條之9 制訂之原意。因此，被告應准許權益法之投資
    損失，列作計算所得稅法第66條之9 未分配盈餘之減除項目
    ，以免溢課人民不當之稅負，方符法之本意。
(二)、被告以股票股利係原告投資所獲之收益，與現金股利並無二
    致，應列入未分配盈餘之計算項目，其認定與所得稅法第66
    之9 條立法意旨相違背，實屬違背法令。
(三)、財務會計準則公報第1 號之一般公認會計原則彙編第19條之
    4 指出短期投資應按成本與市價評價．．．收到股票股利時
    不列為投資收益，僅註記股數增加．．．；公報第20條亦闡
    明長期股權投資若被投資公司為上市公司，應按成本與市價
    孰低法評價．．．若為非上市公司者，則按成本法評價，但
    若有充分之證據顯示投資之價值確已減損，且回復之希望甚
    小時，應承認投資損失。由此可知長期股權投資亦可按成本
    與市價孰低法評價，亦可因非能估算之原因認列投資損失。
    按「法律之解釋，旨在闡明法條之真意，使條文規定得為適
    當之應用，並無創設或變更法律之效力，故其解釋不得逾越
    立法本旨之範圍。」為改制前行政法院61年判字第169 號判
    例所闡法之「目的論解釋原則」。又「涉及租稅事項之法律
    ，其解釋應本於租稅法律主義之精神，依各該法律之立法目
    的，衡酌經濟上之意義及實質課稅之公平原則為之。」為司
    法院釋字第420 號、第496 號及第500 號等解釋文所一再闡
    釋之「實質課稅原刖」。是租稅之課徵，不僅以合乎稅法條
    文字面上之文義規範為以足，實應以更高之法原則作其正當
    性基礎，以探究其立法目的或理由，俾求所課徵之租稅與人
    民實際經濟負擔能力相當。若依法律上單純之文字不能得知
    其確切之意義或其範圍有所疑義，則應以立法者之真意對其
    範圍為目的性限縮，以維法律整體架構及體係之完整，此法
    理上所當然。
(四)、依所得稅法第66條之9 第9 款、營利事業所得稅查核準則第
    114 條之規定，原告依所得稅法第38條規定不得列為費用或
    損失之各種罰鍰101,150 元雖屬銀行違約息，被告查核乃為
    延期給付之利息，當不能因付息名稱為違約息即不予列入，
    各銀行收取利息名目不一，無法統一名稱，被告豈能依字面
    文字概論；亦即原告支付之款乃屬滯納金性質，且依法取得
    合法憑證，當能依法列為未分配盈餘減項。
二、被告主張之理由：
(一)、未分配盈餘加徵10%營利事業所得稅部分：
１、第3 項次當年度依所得稅法或其他法律規定不計入所得課稅
    之所得額：按所得稅法第66條之9 第2 項就同條第1 項所稱
    未分配盈餘，係「經主管稽徵機關核定之營利事業所得額」
    減除所列各款後之餘額，原告轉投資所獲得之股利無論為股
    票或現金，均為投資獲得之收益，縱不計入課稅所得，屬免
    納營利事業所得稅之所得，仍係原告之所得，自應計入全年
    所得額內。是該股票股利既屬投資收益，僅因尚未出售變現
    ，其真正價值未顯現，亦有未分配盈餘之問題，自應計入未
    分配盈餘。本件原告90年度既有取得股利所得4,871,125 元
    ，為其所不爭，被告加計當年度依所得稅法或其他法律規定
    不計入所得課稅之股利所得，並無不合。
２、第7 項次依所得稅法第38條及其施行細則第42條之1 規定，
    不得列為費用或損失之滯報金、怠報金、滯納金等及各項罰
    鍰：原告90年度未分配盈餘，原列報第7 項次依所得稅法第
    38條及其施行細則第42條之1 規定，不得列為費用或損失之
    滯報金、怠報金、滯納金等及各項罰鍰為101,150 元。被告
    初查依原告90年度會計師查核簽證報告書，系爭101,150 元
    係屬於89年度之違約金，乃予剔除。原告不服，主張違約金
    乃依規定實際支付之費用，應屬當年度之未分配盈餘減項云
    云，申經被告復查決定略以，本件依原告提示之放款本利收
    據影本，係屬本息遲延給付之違約金，與前揭所得稅法規定
    之違反各種稅法規定所加之滯報金、怠報金、滯納金等不合
    ，有會計師查核簽證報告書、放款本利收據影本附案資證。
    原核定以其非屬所得稅法第66條之9 第2 項及營利事業所得
    稅查核準則第111 條之1 規定可列報之未分配盈餘減除項目
    為由，駁回其復查之申請，訴願決定遞予維持，均無不合。
(二)、罰鍰部分：
１、原告辦理90年度未分配盈餘申報時，短漏報未分配盈餘16,
    109,307 元，被告依所得稅法第102 條之2 第1 項及第110
    條之2 第1 項之規定，按所漏稅額處0.5 倍之罰鍰計805,
    400 元。復查、訴願決定遞予維持，並無不合。
２、本件原告90年度未分配盈餘申報，短計加項2 「當年度依所
    得稅法或其他法律規定減免所得稅之所得額」6,711,567 元
    、「當年度依所得稅法或其他法律規定不計入所得課稅之所
    得額」4, 871,120元，虛列「不得自所得額中減除之證券、
    期貨交易損失及土地損失」9,320,357 元，致短漏報未分配
    盈餘16,109,307元，核有漏稅額1,610,930 元，違反所得稅
    法第102 條之2 第1 項規定，案經被告查獲，並取具原告90
    年度未分配盈餘申報書、未分配盈餘核定通知書、課稅資料
    歸戶清單等相關資料影本附案資證，違章事證明確。是被告
    依前揭規定，按所漏稅額處0.5 倍之罰鍰計805,400 元，並
    無不合。
    理  由
壹、程序方面：
一、本件原告經合法通知，未於言詞辯論期日到場，依行政訴訟
    法第218 條準用民事訴訟法第386 條、第385 條第1 項前段
    規定，核無民事訴訟法第386 條所列各款情形，爰依到場被
    告之聲請，由其一造辯論而為判決。
二、按「行為時適用之所得稅法第八十二條第一項規定之申請復
    查，為提起訴願以前必先踐行之程序。若不經過復查而逕為
    行政爭訟，即非法之所許。」改制前行政法院62年判字第96
    號判例意旨可資參照。而課稅處分，因其基礎理由具有可分
    性，是實務上就稅捐爭訟審理之對象甚至訴訟標的，乃是與
    課稅處分理由有關之稅額適法與否，而非課稅處分違法性全
    體，是課稅處分之理由基礎關係乃特定訴訟標的，行政法院
    審判對象乃是在申請復查程序中所爭執之違法事由，至於原
    告未經申請復查部分，則不在法院審理範圍，此即所謂爭點
    主義是也。查本件原告於復查時所爭者，僅在於申報核定通
    知書項次3 之該年度股票股利4,871,120 元是否應列為未分
    配盈餘之加項；暨項次7 之101,150 元是否得列為減項？有
    復查申請書附於原處分卷可稽。是本院審查範圍自限於上開
    二項基礎關係。至原告於起訴狀所為有關投資認列損失部分
    之陳述，因其於本院準備程序及言詞辯論期日均未到庭，本
    院無從行使闡明權，以明其真意究係將之併列為本案訴訟標
    的，或僅為附帶說明。惟縱原告係對該部分不服，亦因其未
    於復查程序中爭執，且未經訴願前置審查，核已確定，本院
    無庸就該部分再為論斷，乃先此敘明。
貳、實體方面：
一、本件應適用之法規：
(一)、按「自八十七年度起，營利事業當年度之盈餘未作分配者，
    應就該未分配盈餘加徵百分之十營利事業所得稅，不適用第
    七十六條之一規定。前項所稱未分配盈餘，係指經稽徵機關
    核定之課稅所得額，加計同年度依本法或其他法律規定減免
    所得稅之所得額、不計入所得課稅之所得額、已依第三十九
    條規定扣除之虧損及減除左列各款後之餘額：一、當年度應
    納之營利事業所得稅。二、．．．。」行為時所得稅第66條
    之9 第1 、2 項定有明文；核上述該未分配盈餘加徵10% 營
    所稅之規定，乃為避免營利事業藉保留餘規避股東或社員之
    稅負，並基於實施兩稅合一制度後之稅收損失，不應由股東
    以外之納稅義務人負擔，乃明定營利事業應自87年度起，就
    當年度之未分配餘加徵10% 營所稅。又為正確計算該應加徵
    營所稅之未分配盈餘，爰於上述第66條之9 第2 規定未分配
    盈餘之計算基礎，原則上以實際可供分配之稅後盈餘為準，
    即除當年度課稅所得額外，其屬依法減免所得稅之所得額、
    不計入所得課稅之所得額等，亦應併入計算未分配盈餘，同
    時各該營利事業依法不能分配或已不存在之所得，亦准予扣
    除，俾使未分配盈餘之計算臻於公平合理。
(二)、次按「經營本業及附屬業務以外之損失，或家庭之費用，及
    各種稅法所規定之滯報金、怠報金、滯納金等及各項罰鍰，
    不得列為費用或損失。」、「營利事業應於其各該所得年度
    辦理結算申報之次年五月一日起至五月三十一日止，就第六
    十六條之九第二項規定計算之未分配盈餘填具申報書，向該
    管稽徵機關申報，並計算應加徵之稅額，於申報前自行繳納
    。其經計算之未分配盈餘為零或負數者，仍應辦理申報。」
    、「營利事業已依第一百零二條之二規定辦理申報，但有漏
    報或短報未分配盈餘者，處以所漏稅額一倍以下之罰鍰。」
    為行為時所得稅法第38條、第102 條之2 第1 項、第110 條
    之2 第1 項分別著有規定。
(三)、另「本法第三十八條所稱之各項罰鍰，係指依各種法規所科
    處之罰鍰。」、「本法第六十六條之九第二項所稱依本法或
    其他法律規定不計入所得課稅之所得額，係指左列各款規定
    之所得額：一、．．．。二、依本法第四十二條第一項及促
    進產業升級條例第十六條、第十七條規定，不計入或免予計
    入所得額課稅之所得額。．．．。」復為同法施行細則第42
    條之1 、第48條之10第2 項所明定。核上述施行細則乃為執
    行母法之細節性技術性事項加以規定，合乎立法意旨，且未
    逾越母法之限度，稅捐機關辦理相關案件自得援用，本院自
    得予以適用。
二、兩造不爭之事實：
    原告辦理90年度未分配盈餘申報，原申報未分配盈餘虧損4,
    894,887 元。經被告初查以其未加計當年度依所得稅法或其
    他法律規定減免所得稅之所得額6,711,567 元、不計入所得
    課稅之所得額4,871,120 元，虛列不得自所得額中減除之證
    券、期貨交易損失及土地交易損失9,320,357 元，被告乃依
    查得資料核定90年度未分配盈餘16,109,307元，加徵10 %
    營利事業所得稅1,610,930 元，並以其短漏報未分配盈餘計
    16,109,307元，核有漏稅額1,610,930 元，違反所得稅法第
    102 條之2 第1 項規定，按所漏稅額處0.5 倍之罰鍰計805,
    400 元（計至百元止）。原告不服，循序申請復查，提起訴
    願，迭遭駁回等事實，有原告90年度未分配盈餘申報書及被
    告核定通知書、被告上述復查決定書及財政部94年8 月17
    日台財訴字第09400242530 號訴願決定書影本分別附於財政
    部卷及本院卷可稽，自堪信為真實。
三、原告起訴主張：被告將股票股利與現金股利認均應列入未分
    配盈餘之計算項目，其認定與所得稅法第66之9 條立法意旨
    相違背，實屬違背法令。且依照公司法第228 條之規定，公
    司可分配盈餘，當指依照商業會計法、商業會計處理準則及
    相關解釋函令等財務法規所處理之盈餘數字為依歸，而與辦
    理所得稅申報時所為並不影響帳面紀錄之帳外調整內容無關
    ，依被告解釋，損害租稅中立性，並非所得稅法第66條之9
    制訂原意。再原告因銀行借款所支出之違約息，性質上係屬
    滯納金，被告徒以字面文字即認非滯納金，於法亦屬有違云
    云。茲就本件爭點(一)、申報核定通知書項次3 之該年度股票
    股利4,871,120 元是否應列為未分配盈餘之加項；(二)、項次
    7 之101,150 元是否得列為減項？判斷於下。
(一)、第3 項次當年度依所得稅法或其他法律規定不計入所得課稅
    之所得額：
 1、按「公司組織之營利事業，因投資於國內其他營利事業，所
    獲配之股利淨額或盈餘淨額，不計入所得額課稅．．．」行
    為時所得稅第42條第1 項定有明文；以條文並未限定股利之
    種類，而股利之發放，又包含有現金及股票二種，均屬投資
    所獲得之收益，則所謂不計入所得額課稅之股利淨額，自包
    括現金及股票股利在內，此乃法條文義解釋之當然結果，本
    於稅捐法定主義，自不得捨諸文字而別為解釋。又財務會計
    準則僅係規範一般會計事項之處理方法，至辦理所得稅結算
    申報時，應依所得稅法等法令規定調整申報。而依所得稅法
    第66條之9 第2 項就同條第1 項所稱未分配盈餘，係「經主
    管稽徵機關核定之營利事業所得額」減除該項所列各款後之
    餘額。如前所述，原告轉投資所獲得之股利無論為股票或現
    金，均為其投資獲得之收益，俱在所得稅法第42條第1 項規
    範之列，縱不計入課稅所得，屬免納營利事業所得稅之所得
    ，仍係原告之所得，自應計入全年所得額內，而與該盈餘是
    否分配無關。換言之，該股票股利於經濟實質上仍屬投資收
    益，僅因尚未出售變現，致其真正價值未顯現，自仍應於獲
    配年度計入未分配盈餘之列，始符稅法有所得即應課稅之實
    質課稅原則，殊不因該商業會計帳面上未顯現其投資收益之
    本質，即謂係無所得，以符所得稅法第66條之9 之立法本旨
    。
 2、查原告於90年度有依所得稅第42條第1 項規定，不計入所得
    課稅之股利所得4,871,125 元；而原告申報90年度未分配盈
    餘，原列報第3 項次當年度依所得稅法或其他法律規定不計
    入所得課稅之所得額為5 元，為兩造所不爭，並有原告90年
    度未分配盈餘申報書、課稅資料歸戶清單等件附於原處分卷
    可稽，揆諸前開說明，被告將該漏報之股利所得，加計原告
    於上述項次所已申報之5 元，核定當年度依所得稅法或其他
    法律規定不計入所得課稅之所得額為4,871,125 元，於法自
    無不合。原告主張公司依公司法規定，依商業會計法相關財
    務法規所為之會計表冊中盈餘之記載，始為課稅依據，而其
    帳面並無所得可供分配，不應計入未分配盈餘；及將股票股
    利列入未分配盈餘，有違所得稅法第66條之9 之立法意旨云
    云，俱無可採。
(二)、第7 項次依所得稅法第38條及其施行細則第42條之1 規定，
    不得列為費用或損失之滯報金、怠報金、滯納金等及各項罰
    鍰：
 1、按所謂滯納金，係指對於未在規定繳納期限內納稅者，按照
    其未納稅金額課徵一定百分比之金錢給付，此觀稅捐稽徵法
    第20條規定甚明。核滯納金之加徵，不僅在剝奪納稅義務人
    遲延納稅所享有之利息利益，並且為督促其準時納稅之手段
    ，為具有行政罰性質之制裁。
 2、查原告90年度申報未分配盈餘，原列報第7 項次依所得稅法
    第38條及其施行細則第42條之l 規定，不得列為費用或損失
    之滯報金、怠報金、滯納金等及各項罰鍰之101,150 元，係
    屬89年度銀行借款本息遲延給付之違約金，有未分配盈餘申
    報書、放款本利收據影本附於原處分卷可憑。核該銀行借款
    本息遲延之違約金，與前揭違反各種稅法規定所不得列為費
    用或損失之滯報金、怠報金、滯納金等及各項罰鍰，性質有
    別，原告將之列為未分配盈餘減項，於法自有未合，被告將
    之剔除，於法有據。是原告主張上述違約金係屬滯納金云云
    ，亦非可採。
五、綜上所述，原告之主張均無可採。被告就原告90年度未分配
    盈餘申報，其中關於加計當年度依所得稅法或其他法律規定
    不計入所得課稅之所得額4,871,120 元（系爭股票股利），
    以及自減項剔除非不得列為費用或損失之各項罰鍰101,150
    元之核定處分，並與經調整未經復查之確定項目，合計短漏
    報未分配盈餘16,109,307元，核有漏稅額1,610,930 元，違
    章漏稅事證明確，並依所得稅法第11 0條之2 第1 項規定，
    按所漏稅額處0.5 倍之罰鍰計805,400 元，於法並無不合。
    訴願決定遞予維持，亦無違誤。原告猶執前詞，訴請撤銷，
    為無理由，應予駁回。
據上論結，本件原告之訴為無理由，爰依行政訴訟法第218 條、
第98條第3 項前段、民事訴訟法第385 條第1 項前段判決如主文
。
中    華    民    國    95    年     7    月   11     日
                        第七庭審判長法  官  黃本仁
                                    法  官  黃秋鴻
                                    法  官  林玫君
上為正本係照原本作成。
如不服本判決，應於送達後20日內，向本院提出上訴狀並表明上
訴理由，如於本判決宣示後送達前提起上訴者，應於判決送達後
20日內補提上訴理由書（須按他造人數附繕本）。
中    華    民    國    95    年     7    月   11     日
                                    書記官  黃明和


司法院資訊處製作；財團法人民間司法改革基金會備份。
